【裁判字號】    99,訴,182
【裁判日期】    990531
【裁判案由】    損害賠償
【裁判全文】
臺灣嘉義地方法院民事判決               99年度訴字第182號
原      告  甲○○
訴訟代理人  丙○○
被      告  丁○○即基業食品行
            乙○○
上列當事人間請求損害賠償事件，本院於民國99年5 月18日言詞
辯論終結，判決如下：
    主  文
被告應連帶給付原告新臺幣貳拾肆萬玖仟肆佰柒拾柒元。
原告其餘之訴駁回。
訴訟費用由被告連帶負擔十分之一，餘由原告負擔。
本判決第一項得假執行。
    事實及理由
一、原告起訴主張：
(一)、被告乙○○於民國97年7月29日上午11時許駕駛被告丁○○
    即基業食品行（以下簡稱「被告基業食品行」）所有營業小
    貨車（車號：D4-7425），在雲林縣土庫鎮○○路由南往北
    方向行駛，因超車逆向越及北上車道，撞及原告，導致原告
    受左手手肘粉碎性橈骨、尺骨骨折、左腳足踝脛骨、腓骨骨
    折之傷害。
(二)、原告因被告乙○○之過失行為，致受有前揭傷害，爰依民法
    第184條、第193條、第195條之規定請求被告乙○○負損害
    賠償責任。又被告基業食品行為被告乙○○之僱用人，被告
    乙○○於執行職務時為本件侵權行為，依民法第188條規定
    ，被告基業食品行應負連帶賠償責任。茲將請求明細臚列如
    下：
１、醫療費用：114,316元。
２、看護費用：原告受傷後，有11個月不能走路，需有專人照顧
    ，期間由原告全家動員照顧，以一般看護每天2,000 元計算
    ，看護費用為每月6 萬元，合計共66萬元。
３、精神慰撫金：原告自車禍以來，現在還是左手完全沒力，左
    腳雖可以走，但是會有跛腳的情形。原告年事已高，因本件
    傷害於9個月內開了3次刀，原告及家人內心的痛及精神耗損
    ，實無法形容，爰請求精神慰撫金以資慰藉。
４、合計請求被告2 人連帶賠償原告200 萬元（扣除醫療費用、
    看護費用之金額即請求之精神慰撫金，即請求精神慰撫金
    1,225,684 元）。
(三)、對被告抗辯所為陳述：
１、兩造當時有在雲林地方法院調解，原告只有同意撤回刑事告
    訴，被告乙○○才給付5萬元，作為撤回刑事告訴的精神安
    慰，民事部分並沒有和解。
２、兩造當時行向相同，原告以慢速騎車靠右行駛在巡視田地，
    並沒有要左轉。
(四)、並聲明：1.被告2人應連帶給付原告新臺幣200萬元（見本院
    99年3月16日調解筆錄） 。2.訴訟費用由被告連帶負擔。
二、被告則抗辯以：
(一)、對於本件事故之發生被告乙○○雖有過失，但原告亦有過失
    。被告乙○○當時超車駛入對向車道，因為原告當時要左轉
    ，原告機車忽然出現在車道上靠中間黃線的地方，被告才會
    煞停不及發生碰撞。
(二)、本案事故後有包了5萬元的紅包給原告，所以原告同意撤回
    刑事告訴，後來強制汽車責任險有理賠醫療費用及殘廢給付
    ，此部分請求自賠償金額扣除。
三、本院之判斷：
(一)、原告主張被告乙○○任職於被告基業食品行，以駕駛自小貨
    車向客戶招攬業務為業，駕駛貨車送貨為其附隨業務，於97
    年7月29日上午11時0分許，被告乙○○駕駛車牌號碼
    D4-7425號自小貨車，沿雲林縣土庫鎮○○路由南往北方向
    行駛，行經該路新聯美78號電桿前，未注意車前狀況及兩車
    併行之間隔，並隨時採取必要之安全措施，而貿然前行，適
    有原告騎乘車牌號碼IMJ-740號重型機車亦沿該路由南往北
    與乙○○同向行駛，亦行經該路新聯美78號電桿前，因乙○
    ○欲超越甲○○之機車逆向由對向車道超車，致被告乙○○
    所駕駛之自小貨車右前車身擦撞該機車之左側腳踏板及左前
    車頭，造成原告人車倒地，致受有左踝開放性骨折、左肘骨
    折等傷害之事實，為被告所不爭執，且被告乙○○業務過失
    傷害行為，亦經台灣雲林地方法院檢察署檢察官以98年偵字
    第468號提起，嗣因原告撤回刑事告訴，台灣雲林地方法院
    乃以98年交易字第28號為公訴不受理之判決，堪信原告此部
    分主張為真實。
(二)、本件之爭點在於：
１、原告各項損失之實際金額？
２、原告是否與有過失？與有過失比例為何？
(三)、針對原告各項損失金額說明如下：
１、按故意或過失，不法侵害他人之權利者，負損害賠償責任；
    不法侵害他人之身體或健康者，對於被害人因此喪失或減少
    勞動能力或增加生活上之需要時，應負損害賠償責任；不法
    侵害他人之身體、健康、名譽、自由、信用、隱私、貞操，
    或不法侵害其他人格法益而情節重大者，被害人雖非財產上
    之損害，亦得請求賠償相當之金額，民法第184條第1項前段
    、第191條之2前段、第193條第1項及第195條第1項前段，分
    別定有明文。又受僱人因執行職務，不法侵害他人之權利者
    ，由僱用人與行為人連帶負損害賠償責任，民法第188條第1
    項前段亦規定甚明。本件被告乙○○受被告基業食品行僱用
    駕駛系爭車輛，竟超車不當，未注意兩車行駛之間距，致原
    告受有身體之傷害，被告乙○○不法侵害原告之身體應負過
    失責任，既經認定，則被告2人對於原告因此所受之損害，
    依前揭規定，自應負連帶賠償責任。是原告本於侵權行為損
    害賠償之法律關係，請求被告2人連帶負損害賠償責任，即
    屬有據。
２、醫療費用部分：
(1)、按全民健康保險法第82條規定：保險對象因汽車交通事故，
    經本保險提供醫療給付者，本保險之保險人，得向強制汽車
    責任保險之保險人代位請求該項給付。是依全民健康保險提
    供醫療給付者，該項醫療費用請求權，已法定移轉予中央健
    康保險局。原告係依全民健保身份就醫，依前開說明，由全
    民健康保險局所提供之醫療給付部分，自不得再向對造請求
    （最高法院93年度台上字第1159號判決參照），合先敘明。
(2)、原告主張共計支出醫療費用114,316元乙節，業據提出新樓
    醫院醫療費用收據29紙（其中98年1月5日收據金額1,050元
    部分，因科別不明，無法證明為本件車禍所支出之醫療費用
    ，應予剔除，其餘合計共66,069元），財團法人天主教若瑟
    醫院（以下簡稱若瑟醫院）收據10紙（金額合計共46,737元
    ）為證。核與若瑟醫院99年4月12日若瑟事字第090000224號
    函附醫療費用收據及明細相符；又新樓醫院99年4月13日新
    樓麻歷字第99138號函附收據，與原告提出之收據對照，實
    有部分疏漏，應以原告提出之收據金額為準，上開單據合計
    原告支出之醫療費用共112,806元。上開醫療費用均未含全
    民健保提供之醫療給付部分，而係原告實際負擔之金額，是
    原告此部分請求，當屬有據，逾此範圍則屬無據。
３、看護費用部分：
(1)、原告於本件車禍後先至若瑟醫院治療，其後即轉至新樓醫院
    治療乙節，有醫療費用收據、診斷證明書之記載可查。是若
    瑟醫院上開回函表示：原告於97年7月29日因車禍受傷，住
    院期間自97年7月29日至97年8月14日，出院後需專人看護其
    日常生活1個月云云，顯未能斟酌原告後續治療狀況而提供
    完整之意見，尚無法盡信。又新樓醫院上開回函則載明：病
    人為左橈骨骨折併橈神經、正中神經麻痺及左脛脛骨骨折，
    於97年9月9日住院，97年9月10日行鋼板內固定手術，97年
    10 月1日出院，第二次於98年3月24日住院，行神經減壓手
    術，98年3月28日出院。現左肘伸直0度、屈曲45度；肘關節
    活動度為45度，肌力為2分（正常5分）；左踝關節活動度為
    20度，遺存顯著運動障礙，需專人長期看護等語等情，顯見
    原告受傷後確有專人看護照顧生活而支出看護費用之必要。
(2)、原告針對看護費之支出雖未提出任何證據加以證明，惟按親
    屬間之看護，縱因出於親情而未支付該費用，然其所付出之
    勞力，顯非不能以金錢為評價，此種基於身份關係之恩惠，
    自不能加惠於加害人，而應比照一般看護情形，認被害人受
    有相當看護費之損害，命加害人賠償，始符民法第193條第1
    項所定「增加生活上需要」之意旨（最高法院94年度臺上字
    第1543 號判決可參）。
(3)、查原告分別於97年7月29日至97年8月14日（共17日）在若瑟
    醫院住院治療，又於97年9月9日至97年10月1日（共23日）
    、98年3月24日至同年月28日（共5日）至新樓醫院住院治療
    ，合計原告住院期間高達45日，從第1次開刀至第3次開刀期
    間長達6個月，有上開醫院回函、診斷證明書可參。再依上
    開新樓醫院函文所示：原告遺存顯著運動障礙至目前仍有由
    專人看護照顧之必要。是原告表示目前雖左手沒力，但左腳
    已可跛腳行走，可自理生活，僅請求11個月（即自97年7月
    29 日起至98年6月28日止）之看護費用，尚稱合理。
(4)、又病患受傷後住院期間短期看護工作較一般工作之時間為長
    ，且須隨時注意傷患之病情反應，而通常住院期間全天看護
    合理費用為2,000元，原告主張依每日2,000元計算，尚屬合
    理。從而，原告得請求之住院期間看護費，合計9萬元（計
    算式：2000×45＝9萬）。至於原告出院後由親屬看護部分
    ，本院審酌原告未能提出其親屬因看護所減少之工作損失為
    何，故其工作收入損失，應以平均每月基本工資17,280元為
    基準計算始為合理。則原告請求11個月看護費用，扣除住院
    期間45日（即1.5個月後）後，居家看護期間為9.5個月，再
    依基本工資計算看護費用計為164,160元（計算式：17,280
    ×9.5＝164,160）。合計原告得請求之看護費用為254,160
    元（9萬+164,160＝254,160，其逾此範圍之請求，則屬無據
    ，尚難准許。
５、精神慰撫金部分：本院審酌本件事件之發生經過、被告之過
    失程度，原告所受之傷勢嚴重，目前左手沒力，左腳雖可以
    走，但有跛腳之情形，仍有嚴重後遺症，符合輕度肢體障礙
    等級，有身心殘障手冊附卷可參。且原告因本件傷害開了3
    次刀，住院達45日，長時間無法自理生活，必然造成身體及
    心理極大之痛苦。又原告為不識字，從事務農工作，高齡74
    歲，已婚育有7名子女，名下有2筆田地；被告乙○○則為嘉
    義高工畢業，擔任被告基業食品行業務兼司機，平均年收入
    約26萬元，已婚有1名子女，名下無不動產；被告基業食品
    行之資本額為20萬元，有15位員工、9台貨車送貨等情，為
    當事人所自承，復有商業登記基本資料在卷可稽，以及兩造
    其他之身分、地位、經濟能力等一切情狀，認原告請求精神
    慰撫金以70萬元為適當。逾此範圍，則屬無據。
１０、綜上所述，原告所受損害之金額為1,066,966元（112,806+2
    54,160+70萬＝1,066,966）。
(四)、原告對於事故之發生與有過失：
１、按損害之發生或擴大，被害人與有過失者，法院得減輕賠償
    金額或免除之，民法第217條規定甚明。此項規定之目的，
    在謀求加害人與被害人間之公平，故在裁判上法院得以職權
    減輕或免除之。
２、查原告未領有駕駛執照，固有刑事案件警詢筆錄之記載可查
    ，然是否領駕駛執照，與有原告之駕駛技術是否純熟無必然
    之關係，殊不得僅因原告未領有駕駛執照即認原告有過失。
３、惟查，本案事發當時被告乙○○駕駛之自小貨車，原由南往
    北方向行駛，竟跨越對向（北往南）車道超車，且於發現原
    告機車後至發生碰撞時止，煞車痕長約29公尺，碰撞後仍無
    法煞停，又向前行駛約15公尺始停止於對向車道之道路邊線
    外，且兩車碰撞位置在北往南車道上，此由血跡及機車刮地
    痕位置可知，可見被告乙○○當時車速極高，且未注意車前
    狀況及兩車併行之間隔，並隨時採取必要之安全措施。又原
    告於警詢時供稱：當時逆向行駛於路肩云云；被告則供稱：
    原告原與其車輛同向行駛，原告欲左轉僅入對向車道，伊則
    跨入對向車道超車，才會閃避不及發生碰撞等語。然觀之原
    告血跡及機車刮地痕位置均在北往南車道上（非在路肩或道
    路邊線外），有道路交通事故現場圖、現場照片附於刑事警
    詢卷內可參，顯然原告絕非逆向行駛於路肩，否則不可能在
    車道上發生碰撞。又原告如逆向行駛於車道上，相較於被告
    乙○○在設有黃色虛線之分向限制線道路跨越對向車道超車
    而言（設有黃色虛線分向限制線之道路，本可跨越對向車道
    超車），原告之過失必然更大，被告乙○○當無故意為有利
    於原告陳述之必要，是原告當時應係要左轉並進入對向車道
    等情，應堪認定。原告於左轉時如稍停等並注意車前狀況，
    亦不至發生本件碰撞，惟因被告乃逆向行駛，其行向為原告
    所難以預測，亦非原告必須禮讓之直行車，故本院認原告之
    過失情節，實遠遠小於被告。
３、據此，本院認原告就本件車禍事故之發生雖亦有過失，然僅
    為肇事之次因。本院綜合上情，認被告乙○○當時車速極高
    ，又未注意車前狀況及兩車併行之間隔，應負過失責任比例
    為百分之八十，原告應負過失責任比例為百分之二十。則原
    告得請求被告賠償之金額，扣除其應負之責任比例後，應為
    773,493元（計算式：1,066,966×0.8＝853,573，元以下四
    捨五入）。
(五)、末按保險人依本法規定給付之保險金，視為加害人或被保險
    人損害賠償金額之一部分；加害人或被保險人受賠償請求時
    ，得扣除之，強制汽車責任保險法第32條定有明文。。強制
    汽車責任保險法第32條之規定，係因保險人之給付乃由於被
    保險人支付保險費所生，性質上屬於被保險人賠償責任之承
    擔或轉嫁，自應視為加害人或被保險人損害賠償金額之一部
    分，為避免受害人雙重受償，渠等於受賠償請求時，自得扣
    除之（最高法院94年度台上字第359號判決參照）。查原告
    共請領強制汽車責任險殘廢保險金45萬元及醫療費104,096
    元，有原告陳報書狀可參，且為被告所不爭執。又被告乙○
    ○前已支付之5萬元，原告並無法證明為撤回刑事告訴之對
    價，本院認亦屬賠償金之一部份，應予扣除。則扣除上開保
    險給付及被告乙○○已賠付之5萬元後，原告得請求被告連
    帶賠償之金額為249,477元（853,573-45萬-000000-0萬＝
    249,477），原告逾上開範圍之請求，為無理由，應予駁回
    。
四、本件判決結果已臻明確，兩造其餘攻擊防禦方法及舉證，經
    本院斟酌後，認與判決結果無影響，爰不一一論述，併此敘
    明。
五、本判決原告勝訴部分未逾500,000元，依民事訴訟法第389條
    第1項第5款規定，爰依職權宣告假執行。
六、據上論結，本件原告之訴一部有理由，一部無理由，依民事
    訴訟法第79條、第85條第2項、第389條第1項第5款，判決如
    主文。
中    華    民    國    99    年    5     月    31    日
                  民事第三庭  法  官  洪嘉蘭
以上正本係照原本作成
如對本判決上訴須於判決送達後20日內向本院提出上訴狀
中    華    民    國    99    年    5     月    31    日
                              書記官  陳昭煌

司法院資訊處製作；財團法人民間司法改革基金會備份。
